【裁判字號】    97,上易,1021
【裁判日期】    980303
【裁判案由】    損害賠償
【裁判全文】
臺灣高等法院民事判決                97年度上易字第1021號
上  訴  人  乙○○
訴訟代理人  陳世源律師
被  上訴人  甲○○
上列當事人間請求損害賠償事件，上訴人對於中華民國97年10月
21日臺灣基隆地方法院97年度訴字第134 號第一審判決提起上訴
，本院於98年2 月17日言詞辯論終結，判決如下：
    主      文
上訴駁回。
第二審訴訟費用由上訴人負擔。
    事實及理由
一、上訴人起訴主張：被上訴人未盡查證義務，於95年5 月24日
    下午3 時40分，在網路MSN 社群綠葉山莊友好群討論區中公
    開留言：「乙○○委員的競選總部，" 疑似" 偷接公共用電
    」、「部分證據已張貼於本社群之相片區」；同日下午6 時
    18分公開留言回應：「如果有這麼單純的話，事情就好辦多
    了，別忘了，他們是一夥了哦」；同年6 月2 日下午2 時11
    分再公開留言回應：「蔡委員…在此次里長的選舉…以類似
    " 恐嚇" 的方式來強迫支持…」等語，嚴重損毀伊名譽，爰
    依民法第184條、第195條侵權行為損害賠償之法律關係，請
    求被上訴人賠償慰撫金30萬元及法定遲延利息。
二、被上訴人則以：伊查閱管委會會議紀錄、重要消息，均未有
    准許公用電裝設聖誕燈飾之決議；經打電話向社區總幹事求
    證又無結果，參以燈飾懸掛時間係在5 月中旬上訴人競選里
    長期間，懸掛位置又靠近上訴人競選總部附近等情，認上訴
    人未經許可，以公共用電懸掛競選用燈飾，善意發表上開言
    論，非故意或過失侵害名譽等語，資為抗辯。
三、原審對上訴人之請求，判決：上訴人訴及假執行之聲請均駁
    回。上訴人不服提起上訴，聲明：(一)原裁定廢棄(二)被上訴人
    應給付上訴人30萬元，及自起訴狀繕本送達翌日起至清償日
    止，按週年百分之5 計算之利息。被人上訴人則聲明：駁回
    上訴。
四、按言論自由為人民之基本權利，憲法第11條有明文保障，國
    家應給予最大限度之維護，俾其實現自我、溝通意見、追求
    真理及監督各種政治或社會活動之功能得以發揮。惟為兼顧
    對個人名譽、隱私及公共利益之保護，法律尚非不得對言論
    自由依其傳播方式為合理之限制。刑法第310 條第1 項及第
    2 項誹謗罪即係保護個人法益而設，為防止妨礙他人之自由
    權利所必要，符合憲法第23條規定之意旨。至刑法同條第3
    項前段以對誹謗之事，能證明其為真實者不罰，係針對言論
    內容與事實相符者之保障，並藉以限定刑罰權之範圍，非謂
    指摘或傳述誹謗事項之行為人，必須自行證明其言論內容確
    屬真實，始能免於刑責。惟行為人雖不能證明言論內容為真
    實，但依其所提證據資料，認為行為人有相當理由確信其為
    真實者，即不能以誹謗罪之刑責相繩，亦不得以此項規定而
    免除檢察官或自訴人於訴訟程序中，依法應負行為人故意毀
    損他人名譽之舉證責任，或法院發現其為真實之義務，大法
    官會議釋字第509 號解釋文可憑；又涉及侵害他人名譽之言
    論，可包括事實陳述與意見表達，前者具有可證明性，後者
    則係行為人表示自己之見解或立場，無所謂真實與否。而民
    法上名譽權之侵害雖與刑法之誹謗罪不相同，惟刑法就誹謗
    罪設有處罰規定，於第310 條第3 項規定「對於所誹謗之事
    ，能證明其為真實者，不罰。但涉於私德而與公共利益無關
    者，不在此限」；同法第311 條第3 款規定，以善意發表言
    論，對於可受公評之事，而為適當之評論者，亦在不罰之列
    。蓋不問事實之有無，概行處罰，其箝制言論之自由，及妨
    害社會，可謂至極。凡與公共利益有關之真實事項，如亦不
    得宣佈，基於保護個人名譽，不免過當，而於社會之利害，
    未嘗慮及。故參酌損益，乃規定誹謗之事具真實性者，不罰
    。但僅涉及私德而與公共利益無關者，不在此限。又保護名
    譽，應有相當之限制，否則箝束言論，足為社會之害，故以
    善意發表言論，就可受公評之事，而適當之評論者，不問事
    之真偽，概不予處罰。上述個人名譽與言論自由發生衝突之
    情形，於民事上亦然。是有關上述不罰之規定，於民事事件
    即非不得採為審酌之標準。申言之，行為人之言論雖損及他
    人名譽，惟其言論屬陳述事實時，如能證明其為真實，或行
    為人雖不能證明言論內容為真實，但依其所提證據資料，足
    認為行為人有相當理由確信其為真實者；或言論屬意見表達
    ，如係善意發表，對於可受公評之事，而為適當之評論者，
    不問事之真偽，均難謂係不法侵害他人之權利，尚難令負侵
    權行為損害賠償責任。又陳述之事實如與公共利益相關，為
    落實言論自由之保障，亦難責其陳述與真實分毫不差，祇其
    主要事實相符，應足當之（最高法院96年度台上字第928 號
    判決參照）；再者，言論自由為人民之基本權利，有個人實
    現自我、促進民主政治、實現多元意見等多重功能，維護言
    論自由即所以促進民主多元社會之正常發展，與個人名譽之
    可能損失，兩相權衡，顯然有較高之價值，國家應給予最大
    限度之保障，使個人名譽為必要之退讓。而權衡個人名譽對
    言論自由之退讓程度時，於自願進入公眾領域之公眾人物，
    或就涉及公眾事務領域之事項，更應為較高程度之退讓。是
    行為人對於公眾人物或所涉公眾事務，以善意發表言論，或
    對於可受公評之事為適當之評論，或行為人雖不能證明言論
    內容為真實，但就其所言為真實之舉證責任，仍應有相當程
    度之減輕（證明強度不必至客觀之真實），且不得完全加諸
    於行為人。倘依行為人所提證據資料，可認有相當理由確信
    其為真實，或對於行為人乃出於明知不實故意捏造或因重大
    過失、輕率、疏忽而不知其真偽等不利之情節未善盡舉證責
    任者，均不得謂行為人為未盡注意義務而有過失。縱事後證
    明其言論內容與事實不符，亦不能令其負侵權行為之損害賠
    償責任（最高法院95年度台上字第2365號號判決參照）。查
    ：
  (一)上訴人主張：被上訴人於95年5 月24日下午3 時40分，在其
    基隆市○○區○○街69巷8 之1 號住所，透過電腦網路，於
    MSN社群綠葉山莊友好群討論區中，以「Kingdom Kao 」之
    名義，公開留言：「乙○○委員的競選總部，" 疑似" 偷接
    公共用電」、「部分證據已張貼於本社群之相片區，大家前
    往閱覽，若有新的事證，也請大家提供，謝謝名偵探科南的
    弟弟—" 科北" 提供這些照片！」；訴外人佐舜卿於同日下
    午6 時7 分留言回應：「可以要求管委會主委或總幹事會同
    警方依竊盜現行犯逮捕」，被上訴人並於同日下午6 時18分
    公開留言回應：「如果有這麼單純的話，事情就好辦多了，
    別忘了，他們是一夥了哦」之事實，被上訴人對此不爭執（
    見本院卷第38頁不爭執事項(二)），自堪信為真實。
  (二)上訴人主張：伊為競選里長於基隆市○○區○○街設立競選
    總部，總部附近綠葉街1 至13號商店街的瀑布區○○道樹上
    之聖誕燈飾（下稱系爭聖誕燈飾）則係綠葉山莊社區（下稱
    綠葉社區）起造人長億實業股份有限公司（下稱長億公司）
    所設置等情，業據證人楊淑瓊、王瑞魯、林明福在被上訴人
    被訴違反選舉罷免法第92條、刑法第310 條第2 項誹謗罪案
    件中（下稱刑事案件），分別證稱：「系爭聖誕燈飾係長億
    公司口頭授權楊淑瓊向社區提出申請」、「主任委員依權責
    同意」、「楊淑瓊委由林明福施作，長億公司支付工資2 千
    元」等語；被上訴人於本院簡化並整理爭點時，對此一事實
    亦不再爭執（見本院卷第38頁不爭執事項(一)），固亦可信以
    為真。惟，上訴人主張：被上訴人只需稍加查證，即可知悉
    系爭聖誕燈飾與伊無關，竟故意或過失以上訴人「疑似偷電
    」、「他們是一夥」等留言，指控上訴人、管委會主委、總
    幹事一夥人共同偷接電，顯重損害伊名譽云云；被上訴人則
    予否認，並以：伊於公開留前曾查閱95年5月第7屆管理委員
    會第一次會議紀錄、第一次臨時會會議紀錄、管理中心給全
    體住戶「95年5月社區重要消息」、親自打電話給當時總幹
    事查証，未見社區有任何用公電裝設聖誕燈飾之決議，經赴
    現場查看拍照，確認聖誕燈飾使用公共用電，此時上訴人為
    選任里長設有競選總部，聖誕燈飾又設置於該總部附近，合
    理懷疑上訴人未經全體住戶同意，擅自使用公共用電，伊無
    侵害上訴人名譽之故意或過失等語置辯。查：
    (1)系爭聖誕燈飾是否接用社區公共用電？是否有未經社區住
      戶或管理委員會等機關合法授權使用之偷電行為？事涉該
      電費是否應由社區管理委員會或社區住戶支付之公益事項
      ，就被上訴人等社區住戶而言，屬於可受公評之事項，合
      先敘明。
    (2)證人即長億公司銷售中心負責人楊淑瓊證稱：「聖誕燈增
      加的電費…由管委會負擔的，屬於公電」、證人即綠葉社
      區專聘水電工林明福亦證稱：「楊淑瓊有申請裝設聖誕燈
      泡…接公電」（見原法院刑事卷(一)第118 頁反面、卷(二)第
      49頁），足認被上訴人抗辯經查證系爭聖誕燈飾確實接用
      公共電一節，堪可採信。
    (3)綠葉社區95年5 月間召開之第7 屆管理委員會第一次會議
      紀錄、第一次臨時會會議紀錄、管理中心給全體住戶「95
      年5 月社區重要消息」均未有管理委員會或主任委員或總
      幹事就系爭聖誕燈飾接用公共之訊息，有各該會議附刑事
      卷可證（見刑事偵查卷95年度選他字第176 號第59-68 頁
      ）；證人即綠葉社區第7 屆主任委員王瑞魯亦證稱：「（
      系爭聖誕燈）經過我批的，這個未經綠葉山莊公寓大廈管
      理委員會同意」（見刑事偵查卷95年度選他字第176 號第
      47頁、刑事卷(二)第33頁）、「（問：你有向住戶公布批准
      長億公司的聲請書嗎？）沒有。（問：綠葉山莊95年5 月
      社區重要消息也沒有寫，有何意見？）沒有意見」等語（
      見刑事卷(二)第36頁）。綠葉山莊管理委員會主任委員王瑞
      魯未將同意長億公司使用公共電裝設系爭聖誕燈飾事，提
      交管理委會決議，亦未於「社區重要消息」上公告，以供
      各住戶知悉，則被上訴人抗辯查閱管理委員會相關會議紀
      錄及重要消息，均未能證實社區曾同意以公共電設置聖誕
      燈飾等語，亦堪信為真實。
    (4)證人王瑞魯稱：「（問：當時總幹事是否為王秉欽？）是
      …（問：一般綠葉山莊公文，總幹事都會先簽一個擬辦，
      而後請你批示，就是有一個公文流程，請問這份聲請書（
      函）為何沒有？）這是主委的職權，我可以便宜行事…（
      這份聲請書）當然是從管理中心出來，所以才會有于德財
      的簽章」（見刑事卷(二)第33頁）；證人楊淑瓊為裝設系爭
      聖誕燈飾，曾以長億公司代表人身分發函綠葉社區管理委
      員會，副本給管理中心，該函文右下角有手寫文字「于德
      財5/17」、左下角有「可、瑞魯0517」等，亦有該函文附
      刑事卷可證（見本院卷第24頁），足認長億公司之聲請書
      （函），係經由非總幹事之「于德財」轉給主委「王瑞魯
      」批示，又未經公告週知，則被上訴人抗辯曾向總幹事（
      王秉欽）查詢，總幹事不知此事等語，應非全然無據。
    (5)上訴人於刑案中稱：「我是第5、6屆的主委，時間從93年
      3月27日至95年4月9日…第7屆的副主委，時間自95年4月9
      日開始…（王瑞魯）是5、6屆安全委員，第7屆主委」（
      見刑事卷偵查卷第44頁）；證人王瑞魯亦稱：「支持上訴
      人（選里長）是因為他是社區的副主委，又是候選人，在
      第7 屆委員會有委員提出要支持上訴人…委員會也有通過
      ，我是主委我是依據管委會的決議支持上訴人」等語（見
      刑事卷(二)第31頁）；證人王瑞魯並以主委身分印製傳單支
      持上訴人，亦有傳單一紙附刑事卷（見刑事偵查卷第81頁
      ），足認上訴人與社區委員會之關係匪淺，則被上訴人留
      言「他們是一夥了哦」等語，即非無據。
    (6)參以上訴人於95年5 月中旬，為競選里長在綠葉社區設立
      競選總部，系爭聖誕燈飾設置之位置與上訴人之競選總部
      位置相近，在設有聖誕燈飾之行道樹旁或瀑布區前，均插
      有上訴人之競選旗幟和盆栽，有被上訴人提出於95年5 月
      中旬拍攝之現場照片足證（見刑事卷(一)第101、102頁、本
      院卷第49、85、86頁），衡諸耶誕燈飾一般係在耶誕節或
      特殊節慶中使用，則被上訴人抗辯其由聖誕燈飾使用之時
      機及位置之敏感性，合理懷疑系爭聖誕燈飾係上訴人所使
      用，應可採信。
    (7)上訴人雖主張：被上訴人於現場查證時，只需進入競選總
      部詢問即可得知真象，卻捨棄不為，其查證方式顯有疏失
      云云。惟，證人王瑞魯證稱：「一般來講，如果是社區一
      般日常事務問題，都會先到管理中心去詢問」（見刑事卷
      (二)第33頁），足認被上訴人為系爭燈飾事向總幹事查詢，
      符合本社區固有之行事慣例，上訴人主張被上訴人查證內
      容顯有疏失，無足憑採。
    (8)綜上，被上訴人留言指述上訴人「疑似偷電」設置系爭聖
      誕燈飾之事實，經事後查證固非屬實，但管理委員會主任
      委員王瑞魯以「使用公共用電設置聖誕燈飾屬其主委個人
      得自行同意之權責，未交付管理委員會議決，亦未列為重
      要消息公告，致被上訴人依社區慣例，調閱相關會議紀錄
      並詢問總幹事後，確認相關單位均無同意使用公共用電設
      置系爭聖誕燈飾之情事，赴現場查證該聖誕燈飾係使用公
      電，且從聖誕燈飾與上訴人之競選旗幟設置等外觀及上訴
      人與管委會之關係等，合理推論聖誕燈飾與上訴人之選舉
      活動有關，足證被上訴人已為合理查證，其抗辯無侵害上
      訴人名譽之故意或過失等語，應可信為真實。況，上訴人
      係以「疑似偷電」之語氣，質疑上訴人與管委會一夥人有
      用電不當之情事，嗣後亦於同年6月2日以相同之留言方式
      ，徵詢被質疑人主動來函澄清（詳如後述），亦難遽認被
      上訴人有任何出於侵害上訴人名譽之故意或過失。此外，
      上訴人又未能舉證證明被上訴人有何故意或過失，則其主
      張被上訴人故意侵權，即無足取。
  (三)上訴人主張：被上訴人又公開留言：「蔡委員…以類似恐嚇
    的方式來強迫支持…蔡委員選里長」之方式，故意或過失侵
    害伊名譽云云；被上訴人則抗辯：該等文字僅係上訴人請律
    師對伊發送存證信函，伊感覺係被恐嚇的陳述等語。查：
    (1)被上訴人於95年6 月2 日下午2 時11分在綠葉山莊友群討
      論區中刊登之全文略以：「據聞，蔡委員（指上訴人）在
      得知有人檢舉其競選總部疑似偷接公共用電之後，曾向某
      委員表示，如果他在這次里長的選舉沒有當選，就要對本
      部落格提出告訴，本人在此提出幾點疑問：1.現在又不是
      聖誕節假期，如果真是燈具損毀，長億公司應該是把燈具
      修好，怎麼會是拿聖誕燈來接呢？管委會同意這樣的做法
      嗎？．．．6.蔡委員如果覺得與事實不符，歡迎他來函澄
      清，並提供有力的證據反駁，而非以類似恐嚇的方式來強
      迫支持，本部落格可沒有恐嚇住戶不要支持蔡委員選里長
      ，不是嗎？7.綠葉山莊從未允許任 (何）候選人張貼或插
      置競選旗幟，但今年卻因前主委要選里長而破例，請問蔡
      委員如何自圓其說？」，有上訴人提出之網頁留言可憑（
      見本院卷第27頁），上訴人擷取部分文字，主張被上訴人
      留言「上訴人以恐嚇方式來強迫支持選里長」，有侵害上
      訴人名譽之故意或過失云云，不足採信。
    (2)綜觀上開留言全文可知，被上訴人係對系爭聖誕燈「疑似
      偷電」之公益事項，提出8 個問題質疑上訴人。其於第個
      6 問題中提及，上訴人「如果覺得（偷電）與事實不符」
      ，建議上訴人「來函澄清，並提供有力證據反駁」，並呼
      應留言首段：「據聞，上訴人…曾向某委員表示，如果他
      在這次里長的選舉沒有當選，就要對本部落格提出告訴」
      之說明，提出個人意見，認上訴人「未當選就提告」的陳
      述，猶如以訴諸法律告訴之方式，使人畏懼、噤聲之「類
      似恐嚇的方式來強迫」，此由該問題最後一段「本部落格
      可沒有恐嚇住戶不要支持蔡委員選里長，不是嗎？」之陳
      述即可知悉，是被上訴人抗辯該等文字屬適當意見之陳述
      ，應可採信。
    (3)參以，上訴人曾於95年6 月1 日以（95）明源字第950141
      號明道聯合法律事務所函，委請律師發文被上訴人及訴外
      人黃美瓏以：「…黃美瓏以E-mail方式散播不實言論…甲
      ○○（被上訴人）在網路上散播本人偷接公共用電作為競
      選看板照明之用云云，惟上開燈飾係由長億公司取得管委
      會同意後設置…非專為本人設置…函請上開二人停止上開
      違反選罷法之犯罪行為，並立即作出澄清更正，否則本人
      定當訴請司法機關追究台端應負之刑事責任」等語，亦有
      律師函可憑（見本院卷第26頁），益徵上開留言，乃被上
      訴人在訴說自己在知悉其留言「疑似偷電」事，上訴人揚
      言提告，被上訴人主觀上有遭受類似恐嚇感覺所發表之言
      論而已，要難認被上訴人有何毀損上訴人名譽之故意或過
      失可言。
    (4)上訴人雖主張：被上訴人收受律師函後未立即更正有關「
      偷電」之留言，更以上開留言指訴上訴人以恐嚇方式強迫
      支持，足認其有侵害名譽之故意或過失云云。惟：系爭聖
      誕燈飾是否偷用公電？由誰偷用？被上訴人經初步查證，
      合理懷疑上訴人涉有嫌疑，已如上述，上訴人未付任何證
      據，僅以一紙律師函，立即要求被上訴人予以更正，衡諸
      常情，自難令人信服，為此，被上訴人再提出八大問題反
      問上訴人，其目的仍係冀望上訴人積極主動出面澄清，並
      非指責上訴人有任何恐嚇之舉動，亦難認被上訴人有何毀
      損上訴人名譽之故意或過失。
    (5)此外，上訴人又未能舉證證明被上訴人有何故意或過失，
      則其主張上開留言係被上訴人故意侵害其名譽之行為，即
      無足取。
五、綜上所述，被上訴人於網路上有關上訴人「一夥兒」「疑似
    偷電」之留言，經事後查證固非屬實，但依被上訴人提出之
    會議紀錄等證據資料，足認被上訴人有相當理由確信其為真
    實，尚難責令被上訴人應負侵權行為損害賠償責任；關於「
    恐嚇支持當選」之留言則係對系爭聖誕燈飾可否使用公電等
    可受公評之事，所為適當之意見表述，亦難謂係不法侵害上
    訴人之權利。此外，上訴人對被上訴人上開留言，又未能舉
    證證明被上訴人有任何出於故意或過失妨害上訴人名譽之行
    為，則其依據侵權行為法律關係，請求被上訴人賠償精神上
    之損害30萬元，及自起訴狀繕本送達翌日起至清償日止，按
    年息5﹪計算之利息，為無理由，不應准許。其假執行之聲
    請亦失所附麗，應併予駁回。原審為上訴人敗訴之判決，及
    駁回其假執行之聲請，並無不合。上訴意旨指摘原判決不當
    ，求予廢棄改判，為無理由，應予駁回。
六、本案事證已臻明確，兩造其餘主張陳述及所提之證據，經本
    院審酌後，認與本判決結果無影響，爰不一一論駁，附此敘
    明。
七、據上論結，本件上訴為無理由，依民事訴訟法第449條第1項
    、第78條，判決如主文。
中    華    民    國    98    年    3     月    3     日
                    民事第十五庭
                        審判長法  官  林恩山
                              法  官  郭松濤
                              法  官  陳雅玲
正本係照原本作成。
不得上訴。
中    華    民    國    98    年    3     月    3     日
                              書記官  葉國乾


司法院資訊處製作；財團法人民間司法改革基金會備份。
